---
title: "Oficina de Introdução ao R"
author: "Jorge Alonso"
date: "2023-09-04"
output: github_document
---

**Objetivo:** Apresentar o software R aos participantes do curso, demonstrar sua aplicação para análises estatísticas de dados de inventário florestal e implementar a adaptação de códigos para realizar análises semelhantes às apresentadas.

**Conteúdo do curso:**

1)  Primeiros passos;

2)  Operações básicas;

3)  Pacotes, funções e argumentos;

4)  Noções de análise exploratória;

5)  Estatística descritiva;

6)  Tabelas e gráficos;

7)  Noções sobre associação entre variáveis.

## 1) Primeiros passos:

```{r}
# No R o hashtag é utilizado para identificar uma linha de texto.
# Se começarmos a linha sem o # essa será uma linha de código.
# Rode o código abaixo como exemplo (pressione crtl + enter na linha abaixo):
print("Hello, World")

```

```{r}
# Agora tente rodar o código dessa maneira:
# print("Hello, World")

# E dessa:
# Hello, World

# O que aconteceu de diferente em cada caso?

```

A entrada do código foi reconhecida, mas ele não gerou uma saída e sim uma mensagem de erro.

**OBS:** Neste script o código não foi rodado, porque ele contém um erro que impediria a criação do arquivo para publicação. 

```{r}
# Podemos utilizar o # após um código para incluir observações:
print("Hello, World") # É uma tradição utilizar esse código como boas-vindas a uma linguagem de programação.

```

## 2) Operações básicas de cálculo:

```{r}
# Adição
1 + 2
```

```{r}
# Subtração
4 - 2
```

```{r}
# Multiplicação
3 * 5
```

```{r}
# Divisão
10 / 2
```

```{r}
# Exponencial
3 ^ 2
```

### Operadores lógicos:

```{r}
# Igual
1 == 1
1 == 2
```

```{r}
# Diferente
1 != 1
1 != 2
```

```{r}
# Maior
1 > 3
```

```{r}
# Menor
1 < 3
```

```{r}
# Menor ou igual
1 <= 1
```

```{r}
# Maior ou igual
1 >= 3 
```

## 3) Pacotes, funções e argumentos

```{r}
## Instalando pacotes
# install.packages("forestmangr")
```

No R utilizamos funções para realizar as tarefas que desejamos. Por exemplo, a função install.packages é utilizada para instalar pacotes. Os pacotes são como "expansões" do R contendo novas funções, bases de dados, etc.

**OBS:** No exemplo acima eu não estarei rodando a função, porque já tenho o pacote instalado.

```{r}
## Carregando um pacote
library(forestmangr)
```

Após a instalação de um pacote e sempre que se desejarmos utilizar suas funcionalidades temos que carregá-lo. A função "library" ou a função "require" podem ser utilizadas para essa finalidade. Neste caso, estamos carregando o pacote "forestmangr" que contém dados de inventários florestais, além de algumas funções específicas para essa finalidade.

```{r}
## Carregando um conjunto de dados do pacote
data("exfm20")
```
O conjunto de dados "exfm20" é disponibilizado no pacote forestmangr. Ele contém dados de um inventário em floresta nativa. Utilizamos a função "data" para carregar os dados.

**OBS:** Neste curso faremos as demonstrações e práticas a partir de um conjunto de dados disponibilizado em um pacote do R. Na prática, para fazer análises em dados de um experimento nosso, precisariámos utilizar funções que carreguem e leiam planilhas no Excel ou outros tipos de arquivo. 

```{r}
### Resumindo o conjunto de dados
summary(exfm20)
# Com a função summary conseguimos ter uma visão geral dos dados.
# O que vocês conseguem observar?
```
Conseguimos observar que existem variáveis quantitativas (altura - Htot e diâmetro - dbh) e variáveis qualitivas (espécie, família) no conjunto de dados. Conseguimos ver que existem alguns dados faltantes (NA's). Conseguimos ver quais as espécies e famílias de maior ocorrência. Conseguimos ver a média, mediana e ter uma noção de dispersão da altura e do diâmetro. Entre várias outras observações...

```{r}
## Criando vetores
dados <- exfm20
```
No R utilizamos vetores (ou objetos) para armazenar dados. Com o código acima, criamos um vetor com o nome mais fácil para trabalhar os dados.

```{r}
## Filtrando dados
dados_lecythis <- subset(dados, scientific.name == "Lecythis idatimon")
```
Utilizamos a função subset para filtrar os dados. Dentro das funções no R podemos utilizar argumentos para especificar o que queremos fazer. O argumento select foi utilizado para filtrar os dados pela coluna "scientific.name". E para células com o nível "Lecythis idatimon" dentro dessa coluna.

### Outros tipos de filtros:
```{r}
# Coluna
head(dados$dbh, 25)
```

```{r}
# A mesma coisa de outra maneira
head(dados[,7], 25)
```

```{r}
# Linha
dados[7,]
```

```{r}
# Célula
dados[7, 7]
```

### Prática:
```{r}
# Como podemos filtrar os dados para a espécie Eschweilera coriacea?
dados_eschweilera <- subset(dados, scientific.name == "Eschweilera coriacea")
head(dados_eschweilera)
```


```{r}
# E para a família Fabaceae?
dados_fabaceae <- subset(dados, family == "Fabaceae")
head(dados_fabaceae)
```

## 4) Explorando os dados
```{r}
### Vamos rodar novamente a função summary
summary(dados)
```

Podemos ver que existem alguns NAs entre os dados. NA = not available // dados não existentes.
Algumas funções não vão rodar ou vão rodar errado se não tratarmos os dados.

Temos duas opções:
Podemos transformar os NAs pelo valor da média (ou outra medida) de cada variável

Podemos retirar essas linha do conjunto de dados.

Como estamos diante de dados com muitas observações e variáveis, vamos utilizar a segunda opção
```{r}
# Removendo observações com dados não disponíveis
dados_pp <- na.omit(dados)
```

**OBS:** sempre que modificarmos a base de dados original, convém criar um novo objeto.

```{r}
# Verificamos novamente:
summary(dados_pp)
```

Observamos que não temos mais NAs na nossa tabela. Todas as linhas com NAs foram removidas com a função utilizada acima.

### Dados inconsistentes
É possível observar que o diâmetro mínimo neste inventário foi de 10 cm. Por outro lado, vemos que existem árvores com altura de apenas 3 m.

Um dado inconsistente seria aquele impossível de ser observado. Por exemplo, uma árvore com altura 0 ou -13. No caso observado acima, uma árvore que quebrou com a queda de outra pode ter, por exemplo, 10 cm de DAP e 3 m de altura.

Por via das dúvidas podemos checar as células onde temos observações, por exemplo, com altura menor que 4 m.

```{r}
# Checando observações com altura menor que 4m
which(dados_pp$Htot < 4.0)
```

```{r}
# Podemos observar linhas para conferir os valores das outras variáveis
dados_pp[1206,]
dados_pp[1208,]
# E aí? O que vocês acham?
```
Note que para a observação na posição 1208, quando comparamos a altura comercial com a total, podemos supor que houve um erro de digitação. Não é correto a comercial ser maior que a total.

Para fins didáticos, vamos deixar o conjunto de dados assim. Dependendo das análises a serem feitas, seria plausível identificar e retirar alguns outliers da amostra.

### Prática:
```{r}
# Faça essa operação para o vetor dados_lecythis.
summary(dados_lecythis)
```

```{r}
# Retirando os NAs
dados_l_pp <- na.omit(dados_lecythis)

# Checando novamente
summary(dados_l_pp)
```
```{r}
# Checando observações com altura menor que 4m
which(dados_l_pp$Htot < 4.0)
```
```{r}
# Verificando uma das observações
dados_l_pp[101,]
```

## 5) Operações estatísticas básicas
```{r}
### Calculando a média geral para o diâmetro
mean(dados_pp$dbh)
```


```{r}
# Calculando a média do diâmetro em cada transecto
aggregate(dbh ~ transect, data = dados_pp, FUN = mean)
```


```{r}
### Calculando o desvio padrão para o diâmetro
sd(dados_pp$dbh)
```


```{r}
# Calculando o desvio padrão do diâmetro em cada transecto
aggregate(dbh ~ transect, data = dados_pp, FUN = sd)
```


```{r}
### Não temos função para o coeficiente de variação no R, mas podemos...
# ... combinar funções para calcular:
(sd(dados_pp$dbh)/mean(dados_pp$dbh))*100
```


```{r}
# Podemos ainda criar funções no R
cv <- function(x) (sd(x)/mean(x)) * 100

# E aplicá-las com outras funções:
aggregate(dbh ~ transect, data = dados_pp, FUN = cv)
```

### Prática:
```{r}
# Calcule essas mesmas medidas para a altura total.

# Média
mean(dados_pp$Htot)
```

```{r}
# Média da altura em cada transecto
aggregate(Htot ~ transect, data = dados_pp, FUN = mean)
```


```{r}
# Desvio padrão para a altura
sd(dados_pp$Htot)
```


```{r}
# Desvio padrão da altura em cada transecto
aggregate(Htot ~ transect, data = dados_pp, FUN = sd)
```


```{r}
# Coeficiente de variação para a altura
cv(dados_pp$Htot)
```


```{r}
# Coeficiente de variação para a altura em cada parcela
aggregate(dbh ~ transect, data = dados_pp, FUN = cv)
```

## 6) Tabelas e gráficos de frequências

```{r}
### Vamos carregar um pacote para facilitar a criação das tabelas
library(fdth)
```

### Tabelas:
```{r}
## Tabela de frequências para a variável qualitativa família
tab_familia <- fdt_cat(dados_pp$family); tab_familia
```


```{r}
### Tabela de frequências para a variável quantitativa diâmetro
tab_diametro <- fdt(dados_pp$dbh); tab_diametro
```

### Prática:
```{r}
# Faça a tabela para a variável nome científico.
tab_especie <- fdt_cat(dados_pp$scientific.name)

# Use a função head para exibir os dados. O que aconteceu?
head(tab_especie, 10)
```
 Utilizando a função "head" temos como saída apenas as dez primeiras linhas da tabela de frequências.

```{r}
# Faça a tabela para a variável altura total.
tab_altura <- fdt(dados_pp$Htot); tab_altura
```
### Gráficos
```{r}
## Gráfico de barras para a frequência das principais famílias

# O mais simples
barplot(head(tab_familia$f, 10))
```


```{r}
# Alarga a margem da janela para o gráfico.
par(mar = c(5,10,4,2) + 0.1, family = "serif")

# Gráfico
barplot(head(tab_familia$f, 10), # Selecionamos as 10 famílias de maior frequência. 
        horiz = T, # Argumento para colocar as barras verticais ou horizontais. T e TRUE são equivalentes.
        xlab = "Frequências",  # Colocamos título do eixo x
        names.arg = c(head(tab_familia$Category, 10)), las = 2, # Colocamos os nomes das famílias em cada barra.
        cex = 1.3, cex.lab = 1.5, cex.axis = 1.2, col = heat.colors(10)) # Estabelecemos tamanho das letras
# e cores para as barras.

# Colocamos uma linha no eixo y.
abline(v = 0)
```


```{r}
# Retorna a margem ao normal.
par(mar = c(5,4,4,2) + 0.1)
```


```{r}
### Histograma para as classes de diâmetro

# O mais simples
hist(dados_pp$dbh)
```


```{r}
# Gráfico
plot(tab_diametro, xlab = "Classes de diâmetro",ylab = "Frequências", # Determina a base de dados e títulos dos eixos 
     cex.axis = 0.9, cex.lab = 1.1, # Edita o tamanho das letras 
     col = c(rainbow(15))) # Edita as cores
```

### Prática
```{r}
# Faça o mesmo gráfico de barras para as 10 principais espécies
# Alarga a margem da janela para o gráfico.
par(mar = c(5,12,4,2) + 0.1, family = "serif")

# Gráfico
barplot(head(tab_especie$f, 10), # Selecionamos as 10 famílias de maior frequência. 
        horiz = T, # Argumento para colocar as barras verticais ou horizontais. T e TRUE são equivalentes.
        xlab = "Frequências",  # Colocamos título do eixo x
        names.arg = c(head(tab_especie$Category, 10)), las = 2, # Colocamos os nomes das famílias em cada barra.
        cex = 1.3, cex.lab = 1.5, cex.axis = 1.2, col = heat.colors(10)) # Estabelecemos tamanho das letras
# e cores para as barras.

# Colocamos uma linha no eixo y.
abline(v = 0)
```
```{r}
# Retorna a margem ao normal.
par(mar = c(5,4,4,2) + 0.1)
```



```{r}
# Faça o histograma do diâmetro para Lecythis idatimon. Compare com o geral.

# Tabela para Lecythis
tab_dia_lecy <- fdt(dados_lecythis$dbh)

# Gráfico
plot(tab_dia_lecy, xlab = "Classes de diâmetro",ylab = "Frequências", # Determina a base de dados e títulos dos eixos 
     cex.axis = 0.9, cex.lab = 1.1, # Edita o tamanho das letras 
     col = c(rainbow(15))) # Edita as cores
```
A amplitude entre o diâmetro máximo e mínimo é consideralvemente menor para a espécie estudada em comparação com o total de árvores amostradas. Por consequência, os intervalos de classes são menores. A distribuição também está concentrada nos menores valores, mas com menos intensidade.


### Avaliando graficamente a tendência central e dispersão - boxplot
```{r}
# O mais simples
boxplot(dados_pp$dbh)
```


```{r}
# Plotando os dados de diâmetro por transecto 
boxplot(data = dados_pp, dbh ~ transect, xlab = "Transecto", ylab = "Diâmetro (cm)",
        col = terrain.colors(22))
```

### Prática II
```{r}
# Faça o boxplot para a altura nos transectos.
boxplot(data = dados_pp, Htot ~ transect, xlab = "Transecto", ylab = "Altura (m)",
        col = terrain.colors(22))

```

```{r}
# Faça o boxplot do diâmetro para Lecythis idatimon nos transectos. Compare com o geral.
boxplot(data = dados_lecythis, dbh ~ transect, xlab = "Transecto", ylab = "Diâmetro (cm)",
        col = terrain.colors(22))

```
Há uma variação muito maior nos transectos para o diâmetro da espécie estudada em relação ao diâmetro para todas as árvores amostradas. A maioria dos transectos apresentou mediana em torno de 15 cm e parte deles valores maiores que 20 cm. Esse resultado demonstra que existe uma certa variação entre transectos e na distribuição espacial da espécie considerada.

## 7) Associação entre variáveis
```{r}
# Vamos explorar a associação entre diâmetro e altura

### Correlação linear
cor.test(dados_pp$dbh, dados_pp$Htot)
```
Existe uma correlação linear positiva de moderada a forte entre as variáveis altura e diâmetro. Ou seja, árvores com maiores diâmetros tem tendência de apresentar maiores alturas. Esse padrão pode ser observado nos gráficos abaixo.

```{r}
### Representação gráfica

# O mais simples
plot(data = dados_pp, Htot ~ dbh)
```


```{r}
# Editando o gráfico
plot(data = dados_pp, Htot ~ dbh, xlab = "Diâmetro (cm)", ylab = "Altura (m)")

# Adicionando linha de tendência
abline(lm(data = dados_pp, Htot ~ dbh), col="darkred", lwd=3.5)
```

### Prática
```{r}
# Avalie a associação entre o diâmetro e o volume.

## Correlação linear
cor.test(dados_pp$dbh, dados_pp$vol)
```
```{r}
# Plotando o gráfico
plot(data = dados_pp, vol ~ dbh, xlab = "Volume (m³)", ylab = "Diâmetro (cm)")

# Adicionando linha de tendência
abline(lm(data = dados_pp, vol ~ dbh), col="darkred", lwd=3.5)
```
Os resultados demonstram um correlação linear positiva bastante forte entre o diâmetro e o volume. Como é uma prática comum utilizar o diâmetro (com ou sem outras variáveis) para estimar o volume, esses resultados sugerem que no atual conjunto de dados o diâmetro pode ter sido estimado.