---
title: "Curso de Introdução ao R"
author: "Jorge Alonso"
date: "2024-11-10"
output: github_document
---

# 1. Introdução

**Objetivo do curso:** Apresentar o software R aos participantes, demonstrar sua aplicação para análises estatísticas de dados de inventário florestal e implementar a adaptação de códigos para realizar análises semelhantes às apresentadas.

**Conteúdo do curso:** 1) Primeiros passos; 2) Operações básicas; 3) Pacotes, funções e argumentos; 4) Noções de análise exploratória; 5) Estatística descritiva; 6) Tabelas e gráficos; 7) Noções sobre associação entre variáveis.

## 1.1. Primeiras observações

```{r}
# No R o hashtag é utilizado para identificar uma linha de texto.
# Se começarmos a linha sem o "#" essa será uma linha de código.
# Rode o código abaixo como exemplo (pressione crtl + enter na linha abaixo):
print("Hello, World")
```

```{r}
# Agora tente rodar o código dessa maneira:
# print("Hello, World")
```


```{r}
# E dessa: 
# Hello, World 
# Erro: ',' inesperado em "Hello," 

# OBS: trecho adaptado para ser possível rodar o relatório final
```


```{r}
# E mais essa:
"Hello, World"
```

O que aconteceu de diferente em cada caso?

```{r}
# OBS: Quando queremos que o R leia texto ou caracteres, devemos colocar eles entre aspas.

# Podemos utilizar o "#" após um código para incluir observações:
print("Hello, World") # É uma tradição utilizar esse código como boas-vindas a uma linguagem de programação.
```

# 2. Operações básicas

## 2.1. De cálculo

```{r}
1 + 2 # Adição
```

```{r}
4 - 2 # Subtração
```

```{r}
3 * 5 # Multiplicação
```

```{r}
10 / 2 # Divisão
```

```{r}
3 ^ 2 # Exponencial
```

```{r}
# Podemos combinar essas operações para fazer cálculos mais complexos.
# Utilize parênteses para que o cálculo seja feito na sequência correta.
# Exemplo:
(2 * (45 + 57)) / (4^3)
```

## 2.2. Operadores lógicos

```{r}
1 == 1 # Igual
```

```{r}
1 == 2
```

```{r}
1 != 1 # Diferente
```

```{r}
1 > 3 # Maior
```

```{r}
1 < 3 # Menor
```

```{r}
1 <= 1 # Menor ou igual
```

```{r}
1 >= 3 # Maior ou igual
```

```{r}
# Podemos combinar as operação de cálculo com as lógicas:
(2 * (45 + 57)) / (4^3) > 3
```

2.3. Prática:

```{r}
# Um carro percorreu uma distância de 120 km em 90 minutos. Calcule sua velocidade em km/h.
120/(90/60)
```

```{r}
# Sabendo que o limite de velocidade dessa rodovia é de 90 km/h, demonstre com um operador 
# lógico se o limite foi ou não respeitado.
120/(90/60) <= 90
80 <= 90
```

# 3. Pacotes, funções e argumentos

```{r}
# Instalando pacotes
# install.packages("forestmangr")

# OBS: código adaptado para rodar o realtório sem reinstalar o pacote
```

No R utilizamos funções para realizar as tarefas que desejamos. Por exemplo, a função install.packages é utilizada para instalar pacotes. Os pacotes são como "expansões" do R contendo novas funções, bases de dados, etc.

```{r}
### Carregando um pacote
library(forestmangr)
```

Após a instalação de um pacote e sempre que se desejarmos utilizar suas funcionalidades temos que carregá-lo. A função library ou a função require podem ser utilizadas para essa finalidade. Neste caso, estamos carregando o pacote "forestmangr" que contém dados de inventários florestais, além de algumas funções específicas para análise desse tipo de dado.

```{r}
# Pedindo ajuda:
help(package = "forestmangr")
# Vemos as funções que existem dentro pacote, bases de dados etc.
```


```{r}
### Carregando um conjunto de dados do pacote
data("exfm20")
# O conjunto de dados "exfm20" é disponibilizado no pacote forestmangr. 
# Ele contém dados de um inventário em floresta nativa.
# Utilizamos a função data para carregar os dados.
```


```{r}
# Para entender melhor nosso conjunto de dados:
help(exfm20)
```


```{r}
# Equivalente a:
?exfm20
```


Neste curso faremos as demonstrações e práticas a partir de um conjunto de dados disponibilizado em um pacote do R. Na prática, para fazer análises em dados de um experimento nosso, precisariámos utilizar funções que carreguem e leiam planilhas no Excel ou outros tipos de arquivo. 


Antes de proceder é importante conhecer alguns termos:

Observações: são os seus indivíduos ou unidades experimentais. Devem ser colocados na linha das tabelas de dados.

Variáveis: são as medidas ou informações que você coletou de cada observação. Devem ser colocadas nas colunas das tabelas de dados.

Células: o cruzamento de uma coluna com uma linha. Ou seja, onde eu terei o valor ou categoria de uma variável "x" para uma observação "n".

Data frame: tabela estruturada com observações nas linhas e variáveis nas colunas.


```{r}
# Vamos ver esses conceitos nos dados que acabamos de carregar:
View(exfm20)
# Temos 12.295 linhas correspondentes às árvores amostradas (observações) e...
# 18 colunas que são as variáveis mensuradas ou informações coletadas.
```


# 4. Criando objetos
```{r}
# No R utilizamos objetos (ou vetores) para armazenar dados.
# Vamos ver um exemplo com os cálculos que fizemos antes:
conta <- (2 * (45 + 57)) / (4^3)
resultado <- 3.1875
conta == resultado
```


```{r}
## Para deixar o código mais claro utilizamos a seta (<-).
# Ela pode ser formada digitando "<" e depois "-" ou pelo atalho alt + -.
# Poderiámos ter utilizado o sinal de igual (=) ao invés da seta.
conta2 = (2 * (45 + 57)) / (4^3)
resultado2 = 3.1875
conta2 == resultado2
# Veja como o R processa de forma diferente "=" e "==". 
# Mais adiante veremos porque é mais claro utilizar "<-" do que "=" para criar objetos.
```


```{r}
# Podemos ainda reescrever objetos:
conta <- c((2+2), (2+3), (2+4), (2+5))
```


```{r}
# Utilizamos a função "c" para passar ao R um conjunto de valores dentre de um objeto.
# Olha o que aconteceria se a gente não tivesse feito isso:
# conta <- ((2+2), (2+3), (2+4), (2+5))
# conta <- (4, 5, 6, 7)
# Erro: ',' inesperado em "conta <- ((2+2),"

# OBS: código modificado para que o erro não impedir a geração do relatório.
```


```{r}
# Vamos criar mais um objeto para vermos novos exemplos:
exemplo <- c(1, 3, 5, 7)
```


```{r}
# Por fim, conseguimos fazer operações também com objetos com mais de um valor e entre eles:
2 * conta
conta > 5
conta + exemplo
conta >= exemplo
```


```{r}
# Com o código abaixo, criamos um objeto como nome mais fácil para trabalhar os nossos dados.
dados <- exfm20
# Daqui para frente iremos digitar várias vezes o nome do nosso objeto e "dados" é mais fácil de lembrar e digitar do que "exfm20".
```

## 4.1. Prática
```{r}
# Crie um objeto contendo os valores 2, 4, 6 e 8 e outro contendo a, b, c e d.
# Dica: lembre de usar aspas para caracteres.
objeto1 <- c(2, 4, 6, 8)
objeto2 <- c("a", "b", "c", "d")
```


```{r}
# Some os dois objetos. O que aconteceu?
# objeto1 + objeto2
# Error in objeto1 + objeto2 : argumento não-numérico para operador binário

# OBS: código modificado para que o erro não impedir a geração do relatório.
```


# 5. Resumindo o conjunto de dados
```{r}
# Resumindo o conjunto de dados
summary(dados)
# Com a função summary conseguimos ter uma visão geral dos dados.
# O que vocês conseguem observar?
```


```{r}
# Aprofundando a questão das classes (ou tipos) de variáveis e objetos:
class(dados) # Veja que o R lê o objeto que contém nossos dados como um data frame.
```


```{r}
class(conta) # Esse objeto ele leu como numeric.
```


```{r}
class("a") # Agora como character
```


```{r}
class(as.list(c("a", "b", "c"))) # Por fim, como uma lista.
```


Sobre combinar funções:

É muito comum aninhar funções (nesting), ou seja, combinar elas. Essa técnica pode ser muito útil para resolvermos inúmeros problemas práticos que surgem ao analisar dados.

No exemplo acima, demos à função "class" uma lista criada com a função "as.list" a partir de um conjunto de categorias criado com a função "c". 


```{r}
# Vamos dividir em passos o que foi feito:
c("a", "b", "c") # Criamos um conjunto com as categorias a, b e c
```


```{r}
as.list(c("a", "b", "c")) # Criamos uma lista com três objetos a, b e c
```


```{r}
lista <- as.list(c("a", "b", "c")) # Uma outra abordagem seria criar um objeto para essa lista
```


```{r}
class(lista) # Chegamos ao mesmo resultado! Note como pode ser prático aninhar funções.
```


```{r}
# Podemos ainda querer conhecer as classes de cada uma das nossas variáveis
str(exfm20)
```


Algumas definições antes de prosseguir:

Classe "Factor": atribuída a variáveis qualitativas nominais ou ordinais;

Classe "int" (integer): atribuída a variáveis quantitativas discretas;

Classe "num" (numeric): atribuída a variáveis quantitativas contínuas;

Classe "logi" (logical): atribuída a uma variável contendo respostas lógicas (TRUE ou FALSE).

Níveis (levels): são os valores ou categorias distintas que uma variável pode assumir.

OBS: é válido saber que existem outras classes de variáveis e objetos, além das que observamos.


```{r}
# Podemos converter alguns objetos e variáveis para outras classes:
fator <- factor(conta) # Transformamos o objeto numérico conta em fator
class(fator) # Verificamos se deu certo
```


```{r}
numerico <- as.numeric(fator) # Transformamos ele de novo em numérico
class(numerico) # Verificamos se deu certo
```


OBS: podemos usar, por exemplo, "factor" ou "as.factor" para fazer a primeira tarefa.
A função "factor" em geral é utilizada para converter dados brutos à classe.
A função "as.factor" em geral é utilizada para converter um objeto já existente.


## 5.1. Prática
```{r}
# Identifique a classe dos objetos que você criou na prática anterior
class(objeto1)
class(objeto2)
```


```{r}
# Ou
str(objeto1)
str(objeto2)
```


```{r}
# Crie um novo objeto contendo 1, 2, 3 e d. Identifique a classe dele.
objeto3 <- c(1, 2, 3, "d")
class(objeto3)
```


```{r}
# Coverta ele em fator e verifique. 
# Use a função "levels" depois a "unique" para identificar seus níveis. Compare as duas.
objeto3 <- factor(objeto3)
class(objeto3)
levels(objeto3)
unique(objeto3)
```


# 6. Estabelecendo argumentos dentro de funções
```{r}
# Vamos utilizar como exemplo a função do R que cria dados aleatórios com distribuição normal.
# Primeiro vamos rodar ela e ver o que acontece:
rnorm(n = 10, mean = 5, sd = 1)
# Geramos 10 valores de uma distribuição normal com média 5 e desvio padrão 1.
```


```{r}
# Agora vamos entender os argumentos dessa função:
help(rnorm)
# O argumento "n" corresponde ao número de observações;
# "mean corresponde a média da distribuição;
# "sd" corresponde ao desvio padrão.
```


```{r}
# Podemos mudar esses argumentos para que a função nos retorne outro resultado.
# vamos agora gerar 20 observações com média 10 e desvio 2 (população fictícia com essa média e desvio).
# Vamos utilizar a função "set.seed" para garantir que os valores gerados sejam sempre iguais
set.seed(555)
rnorm(n = 20, mean = 10, sd = 2)
```


```{r}
# Se colocarmos os argumentos na posição certa, não precisamos identificar eles na função:
set.seed(555)
rnorm(20, 10, 2)
```


```{r}
# No entanto, se colocarmos fora de ordem...
set.seed(555)
rnorm(2, 20, 10)
# Geramos um resultado diferente do desejado.
# Temos duas observações a partir de uma população fictícia com média 20 e do desvio 10.
```


```{r}
# Identificando os argumentos na função, podemos alterar sua ordem e teremos o resultado desejado:
set.seed(555)
rnorm(sd = 2, n = 20, mean = 10)
```


## 6.1. Prática
```{r}
# Rode o código rnorm(20, 10, 2) duas vezes sem utilizar a função "set.seed" antes.
# Primeira
rnorm(20, 10, 2)
```


```{r}
# Segunda
rnorm(20, 10, 2)
```


```{r}
# Agora rode duas vezes com o código set.seed(555) na linha anterior.
# Primeira
set.seed(555)
rnorm(20, 10, 2)
```


```{r}
# Segunda
set.seed(555)
rnorm(20, 10, 2)
# O que aconteceu?
```


# 7. Filtrando dados
```{r}
# Filtrando dados
dados_lecythis <- subset(x = dados, subset = scientific.name == "Lecythis idatimon")

# Verificando
head(dados_lecythis)

# Utilizamos a função subset para filtrar os dados
# Dentro das funções no R podemos utilizar argumentos para especificar o que queremos fazer
# O argumento subset foi utilizado para filtrar os dados pela coluna scientific.name
# E para células com o nível "Lecythis idatimon" dentro dessa coluna
```


```{r}
# Outros tipos de filtros
dados$dbh # Coluna
```


```{r}
dados[,7] # A mesma coisa pela lógica de matriz - selecionando coluna 7
```


```{r}
dados[7,] # Linha - selecionando linha 7
```


```{r}
dados[7, 7] # Célula - selecionando o valor na linha 7 da coluna 7
```


```{r}
## Entendendo os filtros pela lógica de matriz:
# Imagine a seguinte estrutura: dados[linhas, colunas]. A tabela inteira poderia ser...
# ilustrada da seguinte forma:
dados[1:12295, 1:18]
```


```{r}
# Sendo assim, podemos selecionar mais de uma linha e ou coluna:
dados[5:15, 7:12]
# Filtramos as observações de 5 a 15 e as variáveis nas colunas de 7 a 12.
```


```{r}
# Podemos ainda filtrar conjuntos de observações e variáveis dessa maneira:
dados[c(10, 100, 1000, 10000), c(7, 12, 16)]
```


## 7.1. Prática
```{r}
# Como podemos filtrar os dados para a espécie Eschweilera coriacea?
# Dica: Copie o código apresentado acima para realizar essa mesma tarefa para outra espécie...
# Modifique o código para executar o filtro solicitado. Apenas duas modificações serão necessárias.
dados_eschweilera <- subset(x = dados, subset = scientific.name == "Eschweilera coriacea")

# Verificando
head(dados_eschweilera)
```


```{r}
# E para a família Fabaceae?
dados_fabaceae <- subset(x = dados, subset = family == "Fabaceae")

# Verificando
head(dados_fabaceae)
```


```{r}
# Filtre os dados de dbh e Htot para as observações de 1250 a 1300.
dados_dap_ht <- dados[1250:1300, c("dbh", "Htot")]

# Verificando
head(dados_dap_ht)
```


# 8. Explorando os dados


## 8.1. Dados faltantes
```{r}
# Vamos rodar novamente a função summary
summary(dados)
```


Podemos ver que existem alguns NAs entre os dados.

NA = not available // dados não existentes.

Algumas funções não vão rodar ou vão rodar errado se não tratarmos os dados.

Temos duas opções:

Podemos transformar os NAs pelo valor da média (ou outra medida) de cada variável

Podemos retirar essas linhas do conjunto de dados.


```{r}
# Como estamos diante de dados com muitas observações e variáveis, vamos utilizar a segunda opção
dados_pp <- na.omit(dados)
# OBS: sempre que modificarmos a base de dados original, convém criar um novo objeto
```


```{r}
# Verificamos novamente:
summary(dados_pp)
```


## 8.2. Dados inconsistentes

É possível observar que o diâmetro mínimo neste inventário foi de 10 cm. Por outro lado, vemos que existem árvores com altura de apenas 3 m.

Um dado inconsistente seria aquele impossível de ser observado. Por exemplo, uma árvore com altura 0 ou -13. 

No caso observado acima, uma árvore que quebrou com a queda de outra pode ter por exemplo, 10 cm de DAP e 3 m de altura.

Por via das dúvidas podemos checar as células onde temos observações, por exemplo...



```{r}
# com altura menor que 4 m.
which(dados_pp$Htot < 4.0)
```


```{r}
# Podemos observar linhas para conferir os valores das outras variáveis
dados_pp[1206, c(4, 7, 11, 12)]
dados_pp[1208, c(4, 7, 11, 12)]
# E aí? O que vocês acham?
```


```{r}
# Observando dados incosistentes
which(dados_pp$Htot < dados_pp$Hcom)
```


```{r}
# Retirando dados incosistentes
dados_pp2 <- subset(dados_pp, Htot > Hcom)
```


## 8.3. Prática
```{r}
# Faça essa operação para o vetor dados_lecythis.

# Retirando NAs
lecythis_pp <- na.omit(dados_lecythis)

# Retirando insconsistências
lecythis_pp2 <- subset(lecythis_pp, Htot > Hcom)
```


# 9. Operações estatísticas básicas
```{r}
# Calculando a média geral para o diâmetro
mean(dados_pp2$dbh)
```


```{r}
# Calculando a média do diâmetro em cada transecto
aggregate(dbh ~ transect, data = dados_pp2, FUN = mean)
```


```{r}
# Calculando o desvio padrão para o diâmetro
sd(dados_pp2$dbh)
```


```{r}
# Calculando o desvio padrão do diâmetro em cada transecto
aggregate(dbh ~ transect, data = dados_pp2, FUN = sd)
```


```{r}
# Não temos função para o coeficiente de variação no R, mas podemos combinar funções para calcular:
(sd(dados_pp2$dbh)/mean(dados_pp2$dbh))*100
```


```{r}
# Podemos ainda criar funções no R
cv <- function(x) (sd(x)/mean(x)) * 100
```


```{r}
# E aplicá-las com outras funções:
aggregate(dbh ~ transect, data = dados_pp2, FUN = cv)
```


## 9.1. Prática
```{r}
# Calcule essas mesmas medidas para a altura total.
mean(dados_pp2$Htot)
sd(dados_pp2$Htot)
cv(dados_pp2$Htot)
```


```{r}
# Por transecto

# Criando um obejto e fazendo a média
altura_transecto <- aggregate(Htot ~ transect, data = dados_pp2, FUN = mean)

# Acrescentando uma coluna com o desvio
altura_transecto$sd <- aggregate(Htot ~ transect, data = dados_pp2, FUN = sd)$Htot

# Outra com o coeficiente
altura_transecto$cv <- aggregate(Htot ~ transect, data = dados_pp2, FUN = cv)$Htot

# Verificando
head(altura_transecto)
```


# 10. Tabelas e gráficos de frequências
```{r}
# Vamos carregar um pacote para facilitar a criação das tabelas
library(fdth)
```


```{r}
# Tabela de frequências para a variável qualitativa família
tab_familia <- fdt_cat(dados_pp2$family); tab_familia
```


```{r}
# Tabela de frequências para a variável quantitativa diâmetro
tab_diametro <- fdt(dados_pp2$dbh); tab_diametro
```


## 10.1. Prática
```{r}
# Faça a tabela para a variável nome científico.
# Use a função head para exibir os dados. O que aconteceu?
tab_nome <- fdt_cat(dados_pp2$scientific.name); head(tab_nome)
```


```{r}
# Faça a tabela para a variável altura total.
tab_altura <- fdt(dados_pp2$dbh); tab_altura
```


# 11. Gráficos para variáveis quali e quantitativas


## 11.1. Variável qualitativa - família
```{r}
# O mais simples
barplot(head(tab_familia$f, 10))
```


```{r}
# Aprimorando...

# Alarga a margem da janela para o gráfico.
par(mar = c(7,10,4,2) + 0.1, family = "serif")

# Gráfico
barplot(head(tab_familia$f, 10), # Selecionamos as 10 famílias de maior frequência. 
        horiz = T, # Argumento para colocar as barras verticais ou horizontais. T e TRUE são equivalentes.
        xlab = "Frequências",  # Colocamos título do eixo x
        names.arg = c(head(tab_familia$Category, 10)), las = 2, # Colocamos os nomes das famílias em cada barra.
        cex = 0.8, cex.lab = 0.8, cex.axis = 0.8, col = heat.colors(10)) # Estabelecemos tamanho das letras
# e cores para as barras.

# Colocamos uma linha no eixo y.
abline(v = 0) 

```


## 11.2. Variável quantitativa - diâmetro
```{r}
### Histograma para as classes de diâmetro

# O mais simples
hist(dados_pp$dbh)
```


```{r}
# Aprimorando...

# Gráfico
plot(tab_diametro, xlab = "Classes de diâmetro",ylab = "Frequências", # Determina a base de dados e títulos dos eixos 
     cex.axis = 0.4, cex.lab = 1, # Edita o tamanho das letras 
     col = c(rainbow(15))) # Edita as cores
```


## 11.3. Prática
```{r}
# Faça o mesmo gráfico de barras para as 10 principais espécies

# Alarga a margem da janela para o gráfico.
par(mar = c(7,10,4,2) + 0.1, family = "serif")

# Gráfico
barplot(head(tab_nome$f, 10), horiz = T, xlab = "Frequências",  names.arg = c(head(tab_nome$Category, 10)), las = 2, cex = 0.8, cex.lab = 0.8, cex.axis = 0.8, col = heat.colors(10)) 

# Colocamos uma linha no eixo y.
abline(v = 0) 

```


```{r}
# Faça o histograma do diâmetro para Lecythis idatimon. Compare com o geral.
tab_lecythis <- fdt(lecythis_pp2$dbh)

# Gerando o histograma
plot(tab_lecythis, xlab = "Classes de diâmetro",ylab = "Frequências", cex.axis = 0.4, cex.lab = 1, col = c(rainbow(15)))
```


## 11.4. Boxplot
```{r}
# O mais simples
boxplot(dados_pp2$dbh)
```


```{r}
# Plotando os dados de diâmetro por transecto 
boxplot(data = dados_pp2, dbh ~ transect, xlab = "Transecto", ylab = "Diâmetro (cm)",col = terrain.colors(22))
```


## 11.5. Prática 2
```{r}
# Faça o boxplot para a altura nos transectos.
boxplot(data = dados_pp2, Htot ~ transect, xlab = "Transecto", ylab = "Diâmetro (cm)",col = terrain.colors(22))
```


```{r}
# Faça o boxplot do diâmetro para Lecythis idatimon nos transectos. Compare com o geral.
boxplot(data = lecythis_pp2, dbh ~ transect, xlab = "Transecto", ylab = "Diâmetro (cm)",col = terrain.colors(22))
```


# 12. Associação entre variáveis
```{r}
# Vamos explorar a associação entre diâmetro e altura

### Correlação linear
cor.test(dados_pp2$dbh, dados_pp2$Htot)
```


```{r}
# Representação gráfica

# O mais simples
plot(data = dados_pp2, Htot ~ dbh)
```


```{r}
# Editando o gráfico
plot(data = dados_pp2, Htot ~ dbh, xlab = "Diâmetro (cm)", ylab = "Altura (m)")

# Adicionando linha de tendência
abline(lm(data = dados_pp, Htot ~ dbh), col="darkred", lwd=3.5)
```


## 12.1. Prática
```{r}
# Avalie a associação entre o diâmetro e o volume.
plot(data = dados_pp2, dbh ~ vol, ylab = "Diâmetro (cm)", xlab = "Volume (m³)")

# Adicionando linha de tendência
abline(lm(data = dados_pp, dbh ~ vol), col="darkred", lwd=3.5)

```
